臺灣嘉義地方法院交通事件裁定　　　　 96年度交聲字第167號
原處分機關　交通部公路總局嘉義區監理所嘉義市監理站
異　議　人
即受處分人　甲○○○
上列異議人因違反道路交通管理處罰條例案件，對於交通部公路
總局嘉義區監理所嘉義市監理站於中華民國96年7 月13日所為之
處分（原處分案號：嘉監義裁字第裁76-GD0000000號、嘉監義裁
字第裁76-GD0000000號），聲明異議，本院裁定如下：
    主  文
原處分均撤銷。
甲○○○均不罰。
    理  由
一、原處分意旨略以：異議人即受處分人甲○○○所有之車牌號
    碼QS2-818 號輕型機車，於民國96年1 月24日17時30分於台
    中市○○路○○路口闖紅燈，且拒絕停車接受稽查而逃逸，
    為警舉發，因異議人未如期到案，爰依道路交通管理處罰條
    例第53條第1 項以及違反道路交通管理事件統一裁罰標準表
    之規定，以嘉監義裁字第裁76-GD0000000號裁決書就異議人
    闖紅燈部分處罰鍰新台幣（下同）4,500 元整；並依同條例
    第60條第1 項以及上開標準表之規定，以嘉監義裁字第裁
    76-GD0000000號裁決書就拒絕停車接受稽查而逃逸部分處異
    議人罰鍰6,000 元整。
二、異議意旨略以：當天騎車者為異議人之子，異議人並未收到
    舉發通知書，闖紅燈部分如有違規願意被罰，但處罰4,500
    元過重，且上開機車為車齡8 年以上之舊車，並未看見警察
    攔停，並非故意逃逸。
三、經查：
(一)甲○○○所有之車牌號碼QS2-818 號輕型機車，96年1 月24
    日17時30分曾由異議人之子騎乘，行經台中市○○路右轉大
    業路交叉路口處，業據異議人自承在卷（見本院卷第19頁）
    。又當天異議人之子係在黎明路之號誌燈顯示紅燈十餘秒後
    ，仍違規左轉，經值勤之員警以指揮棒及哨子攔停，仍未停
    車而沿大業路往河南路方向行駛，業據舉發本件交通違規之
    台中市警察局第四分局員警乙○○於本院審理中具結證述在
    卷（見本院卷第18、19頁），堪認屬實。
(二)惟查，本件舉發通知單並未合法送達於異議人：
 1、按違反道路交通管理事件統一裁罰基準及處理細則第11條第
    1 項第4 款明定：「行為人有本條例之情形者，應填製舉發
    違反道路交通管理事件通知單，並於被通知人欄予以勾記，
    其通知聯依下列規定辦理……四、逕行舉發者，應按已查明
    之資料填註車牌號碼、車輛種類、車主姓名或地址，並於通
    知單上方空白處加註逕行舉發之文字後，由舉發機關送達被
    通知人。」又處理違反道路交通管理事件，有關文書送達之
    程序，依行政程序法之規定，同細則第5 條定有明文。
 2、行政程序法就行政機關所為有特定相對人之書面行政處分之
    送達，則於第67條至第91條定有明文，同法第110 條第1 項
    復明定：「書面之行政處分自送達相對人及已知之利害關係
    人起；書面以外之行政處分自以其他適當方法通知或使其知
    悉時起，依送達、通知或使知悉之內容對其發生效力」。交
    通違規行為之舉發，其本質亦為行政處分，自應將舉發通知
    單送達於受通知人，或使其達於可得瞭解舉發通知單之內容
    之狀態，始完成舉發程序而發生效力。另就公示送達部分，
    行政程序法第78條第1 項第1 款雖規定：「當事人應為送達
    之處所不明者，行政機關得依聲請，准為公示送達。」惟所
    謂「應受送達之處所不明」，須已用盡相當之方法探查，仍
    不知其應為送達之處所者，始足當之；而「不明」之事實，
    則應由聲請公示送達之人負舉證責任，並由法院依具體事實
    判斷（最高法院82年臺上字第272 號判例意旨參照）。又行
    政程序法第78條第3 項雖規定：「當事人變更其送達之處所
    而不向行政機關陳明，致有第一項之情形者，行政機關得依
    職權命為公示送達」，然依此規定為公示送達者，仍須具備
    同條第1 項第1 款所定「應為送達之處所不明」之要件，法
    條文義甚明。故若當事人應受送達之處所變更而未向行政機
    關陳明，但尚未致生「應為送達處所不明」之結果，即不能
    遽認為「應為送達處所不明」，行政機關尚不得逕依行政程
    序法第78條第3 項之規定，對當事人為公示送達。
 3、經查，受處分人之戶籍原設於「嘉義市○區○○里○○鄰○○
    街190 號」，嗣由嘉義市東區戶政事務所核准而於91年4 月
    25日逕為住址變更登記，遷移至「嘉義市○區○○里○ 鄰○
    ○○路184 號4 樓」（即嘉義市東區戶政事務所），再於95
    年3 月17日遷移至「嘉義市○區○○里○ 鄰○○街71號」，
    有法務部戶役政連結作業系統全戶戶籍資料查詢結果單1紙
    在卷可按（見本院卷第10頁）。本件係由台中市警察局第四
    分以96年1 月24日中市警交字第GD0000000 、GD0000000 號
    通知單逕行舉發，舉發通知單填製後，即對受處分人之車籍
    地即「嘉義市○區○○里○○鄰○○街190 號」付郵送達，惟
    因受處分人早已搬遷，致遭郵務機關以「原址查無此人」退
    件處理；受處分人雖疏未向監理單位陳報車籍地變更，惟舉
    發機關本於其職權，原應依前引行政程序法、道路交通管理
    事件統一裁罰基準及處理細則之規定，查明受處分人之戶籍
    地址，再為送達，詎舉發機關竟未查明受處分人之住居所早
    已變更，而逕將上開2 份舉發通知單以「無法送達」為由，
    對受處分人為公示送達；以上有台中市警察局第四分局96年
    3 月2 日中分四交字第0960005470號公告、蓋有郵局退件戳
    章之舉發通知單寄件信封以及通知單正本2 份附於原處分機
    關聲明異議案件卷宗可憑，其送達程序於法自有未合，而不
    生合法送達之效力。
(三)另依違反道路交通管理事件統一裁罰基準及處理細則第2 條
    第2 項之違反道路交通管理事件統一裁罰基準表，以及同細
    則第41條之規定可知，違反道路交通管理事件之裁罰基準，
    係以當事人接到違規舉發通知書後，「有無逾越到案日期繳
    納罰款及到案與否」，為設定裁決罰鍰數額準據之一，故行
    為人有無於到案日期前繳交罰鍰或到案與否，對於行為人究
    應處以較低額或較高額之罰鍰，本具有相當之決定性。另因
    違反道路交通管理事件之處罰為一行政秩序罰，其對於違規
    之行為人所為之處罰，顯然影響行為人之權利義務，性質上
    為行政處分，是其應遵循行政法基本原則之要求，即行政行
    為應循公正、公開與民主之程序，確保依法行政原則，以保
    障人民權益，增進人民對行政之信賴（行政程序法第1 條參
    照），故為保障違反道路交通管理事件行為人之權益，舉發
    單位應於舉發通知單上，詳為記載「應到案日期」及「應到
    案處所」，以利行為人得遵期到案繳交罰款，或對其違規之
    行為有陳述、爭執之機會（臺灣高等法院臺南分院95年度交
    抗字第33號裁定意旨參照）。然如前述，上開機車當日係由
    異議人之子騎乘，而原處分所援引之道路交通管理處罰條例
    第53條第1 項、第60條第1 項，處罰之對象均為汽車駕駛人
    ，本件舉發通知單既未經合法送達，受處分人甲○○○從未
    收受上開舉發通知單（見本院卷第19、20頁），顯無機會對
    其經舉發之違規行為有所陳述或爭執，亦無可能根據該舉發
    通知單上之「應到案日期」及「應到案處所」等內容，遵期
    到案繳交罰款；故原處分機關即交通部公路總局嘉義區監理
    所嘉義市監理站逕以異議人之前述違規事實明確，而對其處
    以最高額罰鍰新臺幣4,500 元、6,000 元之處分，自有未當
    。
四、復查，上開機車違規當日並非由異議人所駕駛，業如前述；
    且違反道路交通管理處罰條例之行為，自行為成立之日起，
    行為有連續或繼續之狀態者，自行為終了之日起，逾3 個月
    不得舉發，道路交通管理處罰條例第90條第1 項定有明文；
    揆其立法目的係在避免法律關係遲不確定致生法秩序不安定
    之結果，同時保障人民權益。而本件上開2 項違規行為之時
    點均為96年1 月24日17時30分，有原處分書2 份在卷可憑；
    依前所述，前揭2 紙舉發通知單既未合法送達於受處分人，
    原舉發機關所為之舉發程序即未完成，而本件2 項違規行為
    迄今又已逾3 個月以上，依前引規定，即不得再行舉發。從
    而，原處分機關以前揭2 份裁決書，對異議人各裁處4,500
    元、6,000 元，自有違誤，應由本院予以撤銷，並為異議人
    不罰之諭知。
據上論斷，應依道路交通管理處罰條例第87條第2 項，道路交通
案件處理辦法第20條，裁定如主文。
中　　華　　民　　國　　96　　年　　8 　　月　　31　　日
           　        交通法庭  法  官　陳  蒨  儀
上列正本證明與原本無異。
如不服本裁定，應於裁定送達後5日內向本院提出抗告狀（應附
繕本）。
中　　華　　民　　國　　96　　年　　9 　　月　　3   　日
                               書記官  楊  國  色
